【裁判字號】    95,上訴,2457
【裁判日期】    951206
【裁判案由】    常業詐欺
【裁判全文】
臺灣高等法院臺中分院刑事判決        95年度上訴字第2457號
上  訴  人
即  被  告  甲○○
上列上訴人因常業詐欺案件，不服臺灣臺中地方法院95年度訴字
第710號，中華民國95年7月25日第1審判決 （起訴案號：臺灣臺
中地方法院檢察署94年度偵字第10021號） ，提起上訴，本院判
決如下：
    主  文
上訴駁回。
    事  實
一、甲○○明知金融機構帳戶之存摺及提款卡係供自己使用之重
    要理財工具，關係個人財產、信用之表徵，且可預見存摺、
    提款卡及其密碼如交予他人使用，而未加以闡明正常用途，
    極易被利用為與財產有關之犯罪工具，竟為抵償其所積欠綽
    號「小萍」之成年女子債務，不顧他人可能遭受財產上損害
    之危險，而基於縱若其金融機構之帳戶被利用作為詐欺取財
    之工具，亦不違背其本意之不確定幫助犯意，於民國（下同
    ）93年11月17日，至中國信託商業銀行中壢分行（下稱中國
    信託）開設帳號000000000000號帳戶後，即於同日在其位於
    桃園縣中壢市某處居所，將上開帳戶之存摺、提款卡、密碼
    、印章及國民身分證影本，交付予「小萍」，而容任「小萍
    」將其上開存摺等物，出賣並交付他人以遂行詐欺取財之犯
    罪。而「小萍」取得甲○○上開帳戶之存摺、提款卡及密碼
    後，旋於同日，在桃園縣中壢市來來舞廳對面，將之出賣予
    詐欺集團在臺成員曾源成（所犯常業詐欺罪部分，業經本院
    另案判處有期徒刑1年10月確定在案）、劉興睿 （所犯常業
    詐欺罪部分，業經本院另案判處有期徒刑 2年確定）等人及
    在大陸地區以綽號「老大」、「老二」、「阿財」為首之詐
    欺集團使用，供作該等集團指定匯款之帳戶，以此方式幫助
    該等詐欺集團詐騙財物。嗣該詐欺集團在大陸之成員「老大
    」、「老二」、「阿財」等人，在大陸地區○○○路電話服
    務公司或不詳方式，於93年11月18日下午，發送行動電話簡
    訊予乙○○，表示其持萬泰商業銀行現金卡在某處刷卡消費
    新臺幣（下同） 2萬元，如有錯誤，請以所留電話與萬泰商
    業銀行聯絡云云。乙○○因未在該處刷卡消費，乃撥打簡訊
    所留電話，該詐欺集團某成年成員即佯稱乙○○個人資料被
    盜用，並請乙○○撥打另一電話向經濟部犯罪中心組長報案
    ，乙○○乃依其指示與該詐欺集團另一自稱經濟部犯罪中心
    組長之成年人聯絡，該自稱組長之人即主動表示要為乙○○
    所有之金融卡作防火牆加密，致乙○○信以為真，陷於錯誤
    ，隨即於同日晚上 7時許，至設於臺南市○○路與臨安路口
    之永樂郵局所設置之自動櫃員機，按該詐欺集團成員之指示
    ，分別於同日晚上7時45分、7時56分，將其設於臺南區中小
    企業銀行新興分行帳戶、萬泰商業銀行海佃分行之現金卡帳
    戶內之款項99,899元及35,657元，共計135,556元 （起訴書
    誤載為283,771元） ，匯入甲○○上開帳戶內，再由該詐騙
    集團通知擔任車手之曾源成、劉興睿等人負責前往臺中縣市
    、彰化縣及南投縣等地區，由各金融機構之自動櫃員機提領
    詐得之款項。嗣因乙○○發覺其帳戶內之款項短少後，始查
    悉上情。
二、案經乙○○訴由臺中市警察局移送臺灣臺中地方法院檢察署
    檢察官偵查起訴。
    理  由
一、訊據上訴人即被告甲○○（下稱被告）固坦承因積欠「小萍
    」債務，經「小萍」提議可以出賣其帳戶抵債後，其遂開立
    中國信託之帳戶，將上開帳戶之存摺、印章、提款卡、密碼
    及其國民身分證影本交付「小萍」，「小萍」再交付與他人
    等情，惟矢口否認有何幫助詐欺犯行，辯稱：「小萍」說要
    將伊上開中國信託帳戶之存摺等物拿去賣掉，但伊拒絕，只
    同意將存摺等物質押在「小萍」那裡，後來伊要將存摺等物
    拿回來，「小萍」才告訴伊已經賣掉了云云。經查：
  (一)上揭被騙之事實，業經證人即告訴人乙○○於警詢時及原審
    證述接獲行動電話簡訊而被詐騙匯款之經過甚詳（見警局卷
    第二宗第370至374頁；原審卷第310、311頁），復有被告設
    於上開中國信託帳戶之整合性通訊資料維護、對帳單（見上
    警局卷第378、379頁）、乙○○匯款至被告上開帳戶之自動
    櫃員機交易明細表 2份、其設於臺南區中小企業銀行新興分
    行帳戶之ＡＴＭ帳戶交易明細表、萬泰銀行海佃分行現金卡
    之交易明細表、查獲詐欺集團成員曾源成、劉興睿等人時所
    扣得之被告國民身分證影本、本院94年度上訴字第1748號曾
    源成、劉興睿被訴常業詐欺案件之刑事判決各一份（見同上
    警局卷第380至382頁；偵字第 21456號偵查卷第一宗第73頁
    ；原審卷第一宗第29至41頁），足證被告上開帳戶，確係供
    作他人詐欺取財所用無訛。被告雖否認同意「小萍」出賣其
    帳戶云云，惟被告於原審供認：伊先前於偵查中說沒有出賣
    帳戶是說謊，實際上是伊朋友「小萍」叫伊賣帳戶的，因為
    伊積欠「小萍」債務，所以「小萍」叫伊出賣帳戶來償還債
    務，伊即在中壢家中，將本件帳戶之存摺等物及國民身分證
    影本，交給「小萍」賣了1千或2千元等語甚詳（見原審卷第
    一宗第26頁），於本院供認：「小萍」叫伊拿簿子給他抵帳
    等語（見本院卷第26頁），況依被告所辯，「小萍」既已告
    知被告，係要出賣其帳戶以抵償其先前所積欠之債務，若被
    告不同意，又豈會任由自己之存摺、印章、提款卡、密碼及
    國民身分證影本留置於「小萍」處，而不向「小萍」索回？
    是被告空言否認，自難採信。
  (二)按刑法上之故意，可分為直接故意與不確定故意（間接故意
    ），所謂「不確定故意」，係指行為人對於構成犯罪之事實
    ，預見其發生而其發生並不違背其本意者，刑法第13條第 2
    項定有明文；復以幫助犯成立之要件，除須有幫助行為外，
    須行為人有幫助之故意，而其故意內涵，除須行為人對其所
    實施幫助行為有違法性之認識或有認識之可能外（構成要件
    故意或故意責任），尚須對於正犯所實施犯罪行為有具體之
    認識或有認識之可能性，亦即從犯對於正犯所實施之全部犯
    罪構成要件該當性之事實應有所認識或有認識之可能性。衡
    諸常情，任何人均可辦理金融機構帳戶、存摺使用，如無正
    當理由，實無借用他人存摺使用之理，而金融機構帳戶、存
    摺亦事關個人財產權益之保障，其專有性甚高，除非本人或
    與本人具親密關係者，難認有何理由可自由流通使用該帳戶
    、存摺，一般人均有妥為保管及防止他人任意使用之認識，
    縱特殊情況偶需交付他人使用，亦必深入瞭解用途及合理性
    ，始予提供，且該等專有物品如落入不明人士手中，而未加
    以闡明正常用途，極易被利用為與財產有關之犯罪工具，此
    為吾人依一般生活認知所易於體察之常識，而有犯罪意圖者
    ，非有正當理由，竟徵求他人提供帳戶，客觀上可預見其目
    的，係供為某筆資金之存入，後再行領出之用，且該筆資金
    之存入及提領過程係有意隱瞞其流程及行為人身分曝光之用
    意，一般人本於一般認知能力均易於瞭解；尤以邇來因詐欺
    集團猖獗，報章媒體屢屢報導犯罪集團均以蒐購人頭帳戶作
    為其詐欺取財供被害人匯款之手段，政府並因而於電子或平
    面媒體廣為宣導防止民眾受騙，被告為智慮成熟之成年人，
    對此自不能諉為不知，是被告應對上開帳戶將遭詐欺集團做
    為詐欺取財犯行所得財物匯入及提領之工具使用，應足以有
    相當之認識，且可預見其發生，其竟透過「小萍」販賣上開
    帳戶之存摺、提款卡及密碼等予不詳姓名年籍之成年人，足
    認其對於「小萍」將上開帳戶交付詐欺集團以之用為詐欺取
    財之工具，應不違背被告之本意，被告有幫助他人詐欺取財
    之不確定故意甚明。
  (三)起訴書附表二編號３號關於告訴人乙○○因受詐騙，而匯款
    至被告設於中國信託帳戶之部分，雖記載金額為 283,771元
    ，然而，除乙○○自臺南區中小企業銀行新興分行帳戶、萬
    泰商業銀行海佃分行之現金卡帳戶內，分別匯出之99,899元
    及35,657元，係匯至被告上開中國信託之帳戶外，其餘款項
    均非匯入被告之帳戶內，此有前揭被告中國信託帳戶之對帳
    單、乙○○大眾商業銀行現金卡交易明細表、中國信託現金
    卡對帳單、台新商業銀行「Yoube」 金交易記錄查詢各一份
    在卷可佐（見同上警局卷第383至385頁），足徵起訴書此部
    分之記載顯然有誤，且此部分復經原審蒞庭檢察官更正如犯
    罪事實欄所載。綜上所述，本案事證已臻明確，被告所否認
    與辯解委無可採，其犯行堪以認定，應予依法論科。【按被
    告以外之人（包括證人、鑑定人、告訴人、被害人及共同被
    告等）於審判外之陳述雖不符刑事訴訟法第159條之1至之 4
    等四條之規定，而經當事人於審判程序同意作為證據，法院
    審酌該言詞陳述或書面陳述作成時之情況，認為適當者，亦
    得為證據；當事人、代理人或辯護人於法院調查證據時，知
    有刑事訴訟法第159條第1項不得為證據之情形，而未於言詞
    辯論終結前聲明異議者，視為有前項之同意，同法第159 條
    之5 定有明文。本件證人乙○○固曾於警詢為陳述，其性質
    雖屬傳聞證據，，其所為之上開警詢筆錄內容，業經本院審
    理時予以提示並告以要旨，且各經檢察官及被告等人表示意
    見。當事人已知上述筆錄乃傳聞證據，均未於言詞辯論終結
    前對該等筆錄內容異議，依上開規定，是證人乙○○其於警
    詢之證言已擬制同意其有證據能力，本院審酌上開筆錄作成
    時，亦無不當取供之情形，認為以之作為本案之證據亦屬適
    當，是證人乙○○其於警詢之證言自具有證據能力。】。
二、被告行為後，刑法及刑法施行法業於94年2月2日總統以華總
    一義字第0940一義字第09400014901號令修正公布，並於 95
    年7月1日施行（下稱新刑法，修正前刑法下稱舊刑法），觀
    諸修正前後幫助犯之規定，僅有文字之修正，無關成立幫助
    犯內容之實質變更，不屬法律之變更，應逕適用修正後之規
    定，毋須比較適用。又按幫助犯在客觀上對正犯之犯罪行為
    有所助力外，其主觀上須對該犯罪之事實亦有共同認識始能
    成立（最高法院91年度臺上字第2851號判決意旨參照）。查
    被告上開中國信託帳戶之存摺等物，嗣雖經「小萍」出賣予
    曾源成、劉興睿所屬之詐欺集團，而曾源成、劉興睿復因犯
    常業詐欺罪，經本院分別判處罪刑確定，惟被告既未直接接
    觸收購帳戶之人，則對其來歷、背景、有無職業、收入如何
    、是否藉詐欺犯罪為業、犯罪期間長短等，均難以查悉，是
    在無其他佐證下，尚難憑被告將其上開中國信託帳戶之存摺
    等物，交付「小萍」出賣抵債等情，逕認被告對於使用其上
    開中國信託帳戶之人係從事以詐欺為常業乙節有所認識。是
    被告提供其中國信託帳戶予曾源成、劉興睿所屬詐欺集團，
    作為詐騙證人乙○○之財物之用，主觀上係以幫助之意思，
    參與詐欺取財構成要件以外之行為，為幫助犯，核被告所為
    ，係犯刑法第30條第1項前段（修正前）、第339條之幫助詐
    欺取財罪，應依同法第30條第2項（修正前） 減輕其刑。起
    訴書雖載被告上開犯行係犯刑法第30條第1項前段、第340條
    之幫助常業詐欺罪，惟此業經公訴檢察官於原審審理中當庭
    變更起訴法條為刑法第30條第1項前段、第339條第1 項之詐
    欺取財罪之幫助犯，本院自毋庸再變更起訴法條。
三、原審依據上述理由，並以被告行為時之刑法第41條第1 項前
    段規定：「犯最重本刑為 5年以下有期徒刑以下之刑之罪，
    而受 6個月以下有期徒刑或拘役之宣告，因身體、教育、職
    業、家庭之關係或其他正當事由，執行顯有困難者，得以 1
    元以上3元以下折算1日，易科罰金」，又被告行為時之易科
    罰金折算標準，修正前罰金罰鍰提高標準條例第2條前段（9
    4年5月17日修正刪除）規定，就其原定數額提高為 1百倍折
    算1日，則本件被告行為時之易科罰金折算標準，應以銀元3
    百元折算一日，經折算為新臺幣後，應以新臺幣 9百元折算
    為1日。惟95年7月1日施行之刑法第41條第1項前段則規定：
    「犯最重本刑為5年以下有期徒刑以下之刑之罪，而受6個月
    以下有期徒刑或拘役之宣告者，得以新臺幣1千元、2千元或
    3千元折算1日，易科罰金。」，比較修正前後之易科罰金折
    算標準，以95年7月1日修正公布施行前之規定，較有利於被
    告，則本件依刑法第2條第1項前段之規定，應適用修正前刑
    法第41條第1 項前段之規定，定其易科罰金之折算標準。因
    而適用刑法第2條第1項前段、第30條第1項前段、第2項（修
    正前）、第339條第1項、第41條第1項前段 （修正前），罰
    金罰鍰提高標準條例第1條、罰金罰鍰提高標準條例第2條（
    修正前），並審酌被告明知目前社會上詐騙集團犯案猖獗，
    時有利用人頭帳戶詐欺取財之情事，竟仍率爾出賣其金融機
    構帳戶供人使用，使犯罪難以查緝，等同助長犯罪，對社會
    秩序危害非輕，且迄未能與被害人乙○○達成和解，並賠償
    其等所受損害，惟念被告並未實際參與詐欺取財之犯罪，責
    難性較小，且犯後坦承部分犯行，態度尚稱良好等一切情狀
    ，量處被告有期徒刑4月，並依修正前刑法第41條第1項前段
    ，諭知易科罰金折算之標準，另說明劉興睿及曾源成為警查
    獲後，所扣得之被告國民身分證一份，與本件犯罪並無直接
    關聯，且既因為出賣帳戶而一併交付予「小萍」，已非屬被
    告所有，爰不為沒收之諭知等語。其認事用法及量刑，核無
    不合。被告上訴意旨仍執前詞否認犯罪而指摘原判決不當，
    為無理由，駁回其上訴。
據上論斷，應依刑事訴訟法第368條，判決如主文。
本案經檢察官丙○○到庭執行職務。
中    華    民    國    95    年    12    月    6     日
              刑事第七庭  審判長法  官  林  榮  龍
                                法  官  鄭  永  玉
                                法  官  江  錫  麟
上列正本證明與原本無異。
不得上訴。
                                書記官  劉  建  智
中    華    民    國    95    年    12    月    8     日
附錄本案論罪科刑法條：
刑法第339條：
意圖為自己或第三人不法之所有，以詐術使人將本人或第三人之
物交付者，處5年以下有期徒刑、拘役或科或併科1千元以下罰金
。
以前項方法得財產上不法之利益或使第三人得之者，亦同。
前2項之未遂犯罰之。
                                                      Ｆ


司法院資訊處製作；財團法人民間司法改革基金會備份。
